【裁判字號】    93,訴,429
【裁判日期】    950413
【裁判案由】    確認派下權存在
【裁判全文】
臺灣嘉義地方法院民事判決               93年度訴字第429號
原      告  黃○○
                        七號
            宙○○
                        五二號.
            玄○○
            Ｅ○○
            戌○○
                        三二號.
            亥○○
                        號
            未○○
                        四八巷.
            巳○○
                        三號
            宇○○
                        號之一.
            庚○○
            Ｈ○○
                        之一
            天○○
                        號
            地○○
                        號
            壬○○
                        號
            Ｃ○○
                        五巷一.
            子○○
                        巷三號.
            丑○○
                        之一
            卯○○
            Ｇ○○
            午○○
                        之二
            Ｆ○○
                        四一號.
            Ｄ○○
            酉○○
                        三六號.
            Ｂ○○
                        二號
            申○○
                        七巷九.
上列二十五人共同
訴訟代理人  黃裕中律師
被      告  乙○○    住嘉義縣中埔鄉富收村十九鄰興化二
                        二之八四號
            寅○○    住嘉義縣中埔鄉○○村○鄰○○路七八
                        八巷十七號
            辛○○    住嘉義縣水上鄉寬士村二鄰崎子頭七九
                        號
            丙○○    住嘉義縣水上鄉○○村○鄰○○路二三
                        一號
            己○○    住嘉義縣中埔鄉後庄200號之20
            丁○○    住嘉義市○區○○里○鄰○○路23號
            戊○○    住嘉義市○區○○里○○街五七六巷二
                        號
            Ａ○○    住高雄市○○區○○里○○鄰○○○路
                        一五二巷九號
            辰○○    住嘉義縣水上鄉○○村○鄰○○路一０
                        八號
上列九人共同
兼訴訟代理  癸○○    住桃園市○○街三四號五樓
人
上列九人共同
複代理人    甲  ○    住同上
上列當事人間確認派下權存在事件，於中華民國九十五年三月三
十日言詞辯論終結，本院判決如下：
    主  文
確認原告黃○○、宙○○、玄○○、Ｅ○○、戌○○、亥○○、
未○○、巳○○、宇○○、庚○○、Ｈ○○、天○○、地○○、
壬○○、Ｃ○○、子○○、丑○○、卯○○、Ｇ○○、午○○、
Ｆ○○、Ｄ○○、酉○○、Ｂ○○及申○○等二十五人對公業賴
仁迎有派下權存在。
確認被告癸○○對公業賴仁迎之派下權不存在。
訴訟費用由被告負擔。
    事  實
一、原告方面：
（一）聲明：
  １．確認原告黃○○、宙○○、玄○○、Ｅ○○、戌○○、亥
      ○○、未○○、巳○○、宇○○、庚○○、Ｈ○○、天○○、地○○、壬○○、Ｃ○○、子○○、丑○○、卯○○
      、Ｇ○○、午○○、Ｆ○○、Ｄ○○、酉○○、Ｂ○○及
      申○○等25人對公業賴仁迎（下簡稱系爭公業）有派下權
      存在。
  ２．確認被告癸○○對系爭公業之派下權不存在。
  ３．訴訟費用由被告負擔。
（二）陳述：
  １．坐落嘉義縣水上鄉○○段一一一一、一一０一、一一一０
      地號三筆土地，重測前為嘉義縣水上鄉○○段三０三號地
      號土地，於日據時期之地號為嘉義西堡水堀頭街第三０三
      番地，依日據時期土地台帳及登記簿均記載為「祭祀公業
      賴仁迎」或「公業賴仁迎」所有，依據土地台帳記載明治
      年間管理人為賴建功，明治四十八年八月六日變更為賴振
      東、大正六年三月二十日由賴有色、賴水來接任管理人，
      嗣於民國（下同）三十五年土地總登記臺灣省土地關係人
      繳驗憑證申請書上記載管理人賴飛龍、賴梓煌二人，依據
      賴梓煌於昭和十三年間所製作公業派下證明願所載：原告
      等人除地○○為贅婚女性，依臺灣民間習俗得與男性子孫
      共同繼承外，其餘均為賴仁迎直系血親男性子孫，而享有
      系爭公業之派下權，然被告等向嘉義縣水上鄉公所申報系
      爭公業派下全員名冊，竟未列原告為派下員，否認原告之
      派下權而侵害原告之權益，爰求為確認原告對系爭公業有
      派下權存在。
  ２．被告癸○○之養母賴桃並非系爭公業之直系男性子孫，且
      非為贅婚之女性，依臺灣民間習慣其應無法取得派下權，
      是其養子癸○○自亦無派下權；被告於九十三年間向嘉義
      縣水上鄉公所（下簡稱水上鄉公所）提出之切結書，因於
      八十六年申辦時未提出，顯為應水上鄉公所要求提出而於
      事後偽造，且賴桃於八十六年四月二十四日亦立下異議書
      ，其上載明：其未於出嫁時言明奉祀賴姓祖先，亦無奉祀
      之事實，被告迄至九十一年三月二十五日提出申請時，均
      未否認該異議書之真正。
  ３．由賴梓煌所製作之「派下員證明願」（下簡稱證明願）明
      確記載，賴振坤為賴漏蘇之三男。
  ４．被告向水上鄉公所提出之派下員全員系統表所記載之派下
      員名籍多有不詳，並未提出任何資料以資佐證，且未包含
      系爭公業之前管理人；反觀原告提出之上開證明願則詳列
      各房子孫，被告所列載之設立人賴紅、賴英及賴漏蘇亦均
      列入派下，且包含系爭公業前管理人賴建功、賴梓煌及賴
      飛龍，是應以此證明願配合戶籍資料作為系爭公業派下員
      之基準。
（三）證據：提出土地台帳、土地登記簿謄本、臺灣省土地關係
      人繳驗憑證申請書、公業派下證明願、派下員系統表及戶
      籍謄本（均影本）為證。
二、被告方面：
（一）聲明：
  １．駁回原告之訴。
  ２．訴訟費用由原告負擔。
（二）陳述：
  １．賴桃於出嫁時言明須奉祀賴姓祖先，且有奉祀之事實，故
      有派下權，癸○○自亦有派下權，賴桃嗣向水上鄉公所
      所提出之異議書係原告地○○所偽造。
  ２．原告所提出之「派下員證明願」係地○○偽造。
  ３．賴振坤非為賴漏蘇之男：原告提出之戶籍謄本並未記載。
  ４．賴建功、賴梓煌雖為派下管理員，惟不具派下權。
（三）證據：提出賴仁迎至今之賴家族譜一份（影本）為證。
三、本院依職權調閱嘉義縣水上鄉公所受理系爭公業申請資料。
    理  由
甲、程序方面：
一、按確認法律關係之訴，非原告有即受確認判決之法律上利益
    者，不得提起之，民事訴訟法第二百四十七條第一項前段定
    有明文。又民事訴訟法第二百四十七條所謂即受確認判決之
    法律上利益，須因法律關係之存否不明確，致原告在私法上
    之地位有受侵害之虞，而此項危險得以對於被告之確認判決
    除去者，始為存在（最高法院二十七年上字第三一六號判例
    參照）。本件原告以被告向水上鄉公所申請祭祀公業派下全
    員證明，於所檢具之派下全員系統表僅列被告十人為系爭公
    業之派下，卻將原告等二十五名派下員排除在外；且被告癸○○派下權之取得與臺灣民間習慣相左等語，有水上鄉公所
    前開公所九十三年六月三日嘉水鄉民字第０九三０００八七
    五九號函文一份在卷可稽，並有原告所檢具之系爭公業派下
    全員名冊、系統表及土地登記簿謄本可憑，並經本院職權調
    取被告向水上鄉公所申請祭祀公業賴仁迎派下全員證明之資
    料核閱無訛，則原告訴請確認渠等就系爭公業之派下權存在
    及確認被告癸○○之派下權不存在，揆諸前開說明，自有即
    受確認判決之法律上利益。
二、本件被告癸○○，未於最後言詞辯論期日到場，核無民事訴
    訟法第386條各款所列情形，爰依原告之聲請，由其一造辯
    論而為判決。
乙、實體方面：
一、本件爭點：
（一）原告所提出之證明願是否為真正？
（二）賴桃對系爭公業是否有派下權？
（三）管理人賴建功、賴梓煌是否有派下權？
二、得心證之理由：
（一）原告所提出之證明願為真正：
  １．依被告提出之賴家族譜與原告所提出之證明願比對，兩相
      符合且與原告派下權有關者為：第一代賴仁迎，第二代為
      賴日族、賴日禎、賴日安，第三代賴漏蘇（賴日族之男）
      賴本、賴紅（賴日禎之男），賴壽、賴養、賴建功（賴日
      安之男），第四代賴振耀、賴振東、賴振坤（賴漏蘇之男
      ），賴憨、賴闊嘴（賴本之男），賴上、賴石頭（賴壽之
      男），第五代賴晉江、賴英才（賴振坤之男），賴食祿、
      賴梓煌（賴闊嘴之男），賴厚皮、賴雙合（賴上之男）；
      另賴塗生部分，被告所提出之族譜記載其為第四代（賴建
      功之男），然據原告所提出之系統表及戶籍謄本比對可知
      ，賴日安之子賴建功，賴建功之子賴榮春，賴榮春之子方
      為賴塗生，是其為第五代，惟就賴塗生之男為賴片（絕嗣
      ）、賴有水（絕嗣）、賴添水部分則均記載一致；第六代
      賴飛龍、賴飛虎、賴飛巃（賴晉江之男），賴炳寅（賴食
      祿之男）。
  ２．依被告提出之賴家族譜與原告所提出之派下全員系統表比
      對，兩相符合且與原告派下權有關者為：第六代賴偉儀、
      黃○○（賴梓煌之男）。
  ３．另證明願所未記載之第五代以下各房子孫，經本院逐一、
      接續核對各房戶籍謄本，均與系爭證明願所載其祖及原告
      所提出之派下權系統表相符；而本院當庭勘驗系爭證明願
      ，紙質泛黃脆化，上有紅色毛筆字跡及黑色硬筆字跡（非
      原子筆字跡），多有日文語法等情，製作年份應為日據時
      代，參照其記載之日期即昭和十三年（即民國二十七年）
      亦符上情，而該證明願所載之當時派下總員均輩份相當，
      且所載派下員系統正確，並包含歷任管理人，顯非杜撰，
      是本院認系爭證明願應為真正。被告雖主張原告證明願係
      偽造，然其所提出之族譜亦與系爭證明願相符，已如前二
      點所述，是其抗辯顯不可採。
（二）賴桃對系爭公業無派下權：
  １．賴桃曾於八十六年四月二十四日曾因本案立下異議書，內
      容言明出嫁時並未須祭祀祖先，且未有奉祀之事實：於被
      告向水上鄉公所申請系爭公業派下全員證明之過程中，水
      上鄉公所曾就此二次發函予被告癸○○，（１）水上鄉公
      所八十六年五月八日八六年嘉水鄉民字第七五八六號函說
      明二記載：本所於審查期間，因台端（被告癸○○）養母
      賴桃異議未有台端所附賴桃切結書之切結事實，即非為該
      公業之派下，故台端即無由繼承派下權益等語；（２）水
      上鄉公所九十一年四月四日嘉水鄉民字第九一００００四
      五三０號函記載：一、復台端於九十一年三月二十五日申
      報書。三、台端以已出嫁之女性直系血親卑親屬賴桃立於
      同意書內，敘明其於出嫁時曾約定須祭祀祖先，亦有奉祀
      事實，以台端繼承宗祧。經查賴桃於八十六年四月二十四
      日（未死亡前）曾因本案立下異議書，內容言明出嫁時並
      未須祭祀祖先，且未有奉祀之事實，故台端顯非本公業派
      下員等語，是迄至九十一年三月二十五日被告再次提出申
      請時，均未曾否認賴桃於八十六年四月二十四日之異議書
      為真正；嗣復經水上鄉公所以九十一年八月五日嘉水鄉民
      字第九一０００一一七００號函覆後，被告於九十一年十
      月二十五日始提出派下員派下權繼承慣例、同意書及證明
      書等書證等，業經本院調取上開申請資料核閱無訛；而各
      該書證所載內容，在賴桃九十年七月二十六日死亡後，被
      告於九十一年三月二十五日之申報前，從來不曾主張，亦
      未於八十六年申辦之初即提出，其於水上鄉公所駁回申請
      後方提出，足見被告等人所提出前揭書證內容，應係事後
      補具，與事實不符。
  ２．查賴桃之戶籍謄本記載：其與劉輝煌結婚，從父姓並冠夫
      姓為劉林桃，戶籍遷入嘉義縣水上鄉粗溪村粗溪1號同住
      ，劉輝煌四十年十一月四日死亡後，賴桃之戶籍並未遷出
      ，僅變更為戶長；四十二年五月二十二日與贅夫馬丁枝結
      婚，戶籍未變動，八十三年五月二十六日撤冠夫姓，更名
      為賴桃，是賴桃於光復後初次設籍申報父姓，名為林桃，
      又前後兩次婚姻期間均未設籍於公業所在地，而居住在夫
      家，並加冠夫姓，依斯時習慣，於夫家祭祀公業祖先顯然
      背離民情習慣；參以賴桃結婚當時，被告除賴炯輝、己○○年齡分別為五歲、一歲外，其餘被告均尚未出生，則渠
      等何能知悉賴桃出嫁時曾約定須祭祀祖先，亦有奉祀事實
      ，是被告等所簽具之同意書，洵無足採；再按，祭祀公業
      係以祭祀祖先為目的而設立，依前清、日據時期及台灣光
      復後之祭祀公業習慣，其派下員向以男系子孫為限，除非
      另行約定，女子不得與男系同論，出嫁女子之子孫自不得
      為派下。奉祀本家祖先之女子及從母姓之子孫得為祭祀公
      業之繼承，亦以家無男子（兄弟）即無男系子孫可繼承派
      下權為前提（最高法院九十二台上八四六號判決），是賴
      桃既已出嫁，且無特別約定或證明其有祭祀祖先之事實，
      而其雖招贅夫，然其母賴吉生有五男，賴桃並非別無兄弟
      ，則揆諸前開判決意旨，其應無派下權。
  ３．依上所述，被告於賴桃死亡前未曾否認賴桃所寫異議書之
      真正，且於賴桃死亡後，被告復向水上鄉公所函詢，另以
      派下員同意書片面將癸○○納入派下員，嗣於本件空言否
      認賴桃異議書為真正，別無其他證據以實其說，應無足採
      ，賴桃既無派下權，則其子即被告癸○○無從繼承，癸○○之派下權即不存在。
（三）賴建功、賴梓煌具派下權：依被告所提出之族譜、上開證
      明願及戶籍謄本比對可知，賴建功之繼承系統為：賴仁迎
      、賴日安、賴建功，賴梓煌之繼承系統為賴仁迎、賴日禎
      、賴本、賴闊嘴、賴梓煌，已如前述，是賴建功、賴梓煌
      均為賴仁迎直系男性子孫，復無出養、為贅夫等情事，且
      被告自認賴建功、賴梓煌曾為系爭公業之管理人，此亦符
      合於派下員中選任祭祀公業管理人之臺灣民間習慣，賴建
      功、賴梓煌二人自均具派下權。
三、綜上所述，證明願既為真正，則原告戌○○、亥○○為賴飛
    龍之房下，酉○○為賴飛龍之子賴建明之房下，未○○、巳
    ○○為賴飛虎之房下，Ｂ○○為賴飛虎之子賴俊賓房下，宇
    ○○、庚○○、Ｈ○○、天○○為賴飛巃房下，黃○○為賴
    梓煌房下，壬○○為賴梓煌之子賴偉儀房下，宙○○、玄○○為賴厚皮房下，Ｅ○○為賴雙合房下，Ｃ○○為賴雙合之
    子賴錦燦房下，子○○、丑○○、卯○○、Ｇ○○為賴雙合
    之子賴錦輝房下，午○○為賴雙合之子賴錦郎房下，Ｆ○○
    、Ｄ○○為賴添水房下，均為賴仁迎男系子孫，亦無出養、
    為贅夫等情事，此有戶籍謄本可考；第按祭祀公業之派下，
    原則上以男系之子孫為限，出嫁女子之子孫不得為派下，但
    女子因家無男人（兄弟）可承繼派下權而招贅夫，或未招贅
    生有男子，或收養男子者，該男子均可為派下，臺灣省原有
    此習慣，最高法院七十二年度台上字第一一一一號裁判可資
    參照，而原告地○○為賴炳寅之女，別無兄弟，並招贅夫林
    春讚，是其得承宗祧，亦有戶籍謄本附卷可考，是原告主張
    確認其等對系爭公業有派下權存在，應予准許。另賴桃之異
    議書既為真正，則其未於出嫁時約定須祭祀賴姓祖先，亦無
    奉祀事實，從而，賴桃並無系爭公業之派下權，其子癸○○
    自不得以繼承取得，原告主張其對系爭公業無派下權存在，
    即有理由，應予准許。
四、本件判決之基礎已臻明確，兩造其餘攻擊防禦方法及舉證，
    經審酌後核與判決結果無影響，爰不一一論述，併此敘明。
五、訴訟費用負擔之依據：民事訴訟法第七十八條。
中    華    民    國     95    年    4     月   13   日
                  民事第一庭法  官  陳俞婷
以上正本係照原本作成。
如對本判決上訴須於判決送達後二十日內向本院提出上訴狀。
中    華    民    國     95    年    4     月   14   日
                            書記官  林美足


司法院資訊處製作；財團法人民間司法改革基金會備份。
